【裁判字號】    89,上易,239
【裁判日期】    900220
【裁判案由】    返還代墊款
【裁判全文】
臺灣高等法院高雄分院民事判決  八十九年度上易字第二三九號
      上  訴  人  丙○○
      被  上訴人  丁○○
      訴訟代理人  乙○○
                  甲○○
右當事人間請求返還代墊款事件，上訴人對於中華民國八十九年九月三十日臺灣高雄
地方法院八十九年訴字第一一一四號第一審判決提起上訴，本院判決如左：
      主      文
上訴駁回。
第二審訴訟費用由上訴人負擔。
      事      實
甲、上訴人方面:
一、聲明：求為原判決廢棄，駁回被上訴人在第一審之訴及假執行之聲請。
二、陳述：除與原審判決記載相同者予以引用外，續陳：
    本件兩造與訴外人之土地依法院八十八年度重訴字第三九四號分割共有物事件之
    判決，就其中九一四地號分割為九一四、九一四之一、九一四之二、九一四之三
    等四筆土地，係按照原有持分比例計算之價值分割，自不應課征土地增值稅。且
    分割土地之土地價值依平均地權條例施行細則第六十五條第一項第四項規定：分
    割共有土地編訂土地公告現值之法定程序，須地政機關將分割後之地價調查估計
    後報請地價評議委員會作成評議，地政機關僅能提出報告，並無權決定分割共有
    土地之公告現值。而原判決對上訴人主張前述高雄縣岡山地政事務所違法編訂系
    爭土地之公告現值與上訴人有無繳納系爭土地增值稅之義務，有關之攻擊防禦方
    法，竟不調查逕以認定：該編訂系爭土地公告現值即使於法確有未合，亦屬上訴
    人與該所之行政爭訟問題，與本件原告之請求實屬無涉云云，核與最高法院七十
    八年度台上字第七四二號判決所持「：：：上訴人就此差額計算應納之部分土地
    增值稅即無繳納之義務。如稅捐機關對之超額增收，僅生不應徵收之問題（財政
    部七十三年四月二日（）台財稅字第五二二五四號函參照）；據上訴人逕為繳
    納，能否為係為上訴人盡公益上之義務，依民法第一百七十六條第二項規定，請
    求上訴人償還，非無審酌之餘地」見解不符，自屬違誤。
乙、被上訴人方面：
一、聲明：求為判決駁回上訴。
二、援用原審之陳述。
      理      由
一、被上訴人起訴主張：兩造與訴外人佘惠美、曾佘滿共有之土地經法院裁判分割後
    ，至地政機關辦理土地分割登記，因登記機關以分割後所得之土地須繳交土地增
    值稅，上訴人拒不繳納，致伊無法完成分割登記，且將使得伊因逾越法定登記聲
    請期限，而遭處以逾期登記之罰鍰。為免滋生並擴大損害，伊只得申請代繳上訴
    人之稅款，於八十九年三月八日繳納新台幣（下同）六十一萬一千八百九十元。
    爰依民法第一百七十六條或同法第一百七十九條規定，請求擇一判決上訴人償還
    上開代墊款項六十一萬一千八百九十元及自起訴狀繕本送達翌日起算之法定遲延
    利息。
二、上訴人則以：地政機關編定系爭土地之公告現值不合法，稅捐機關計算土地增值
    稅亦不合理、公平，伊反對被上訴人代繳土地增值稅，故其代繳並不利於伊，且
    違反上訴人之意思。又被上訴人既主張係以無因管理之法律關係代繳土地增值稅
    ，並非無法律上之原因，自無行使不當得利請求權之可言等語，資為抗辯。
三、本件被上訴人主張：兩造與佘惠美、曾佘滿共有之高雄縣岡山鎮○○段九一二號
    、九一四號、九一七號土地，經台灣高雄地方法院以八十七年度重訴字第三九四
    號裁判分割，按應有部分分割為各共有人單獨所有，於八十八年十月四日確定，
    因上訴人拒繳所分割取得之土地增值稅，致被上訴人無法完成分割登記被上訴人
    即於八十九年三月八日向稅捐機關代繳六十一萬一千八百九十元之事實，業據提
    出高雄地方法院八十七年度重訴字第三九四號民事判決暨確定證明書，土地增值
    稅繳款書二紙，且為上訴人所不爭執，應堪信為真實。按平均地權條例第四十七
    條但書規定：「依規定得由權利人單獨申請登記者，權利人得單獨申報其移轉現
    值」五十條後段規定：「依第四十七條規定由權利人單獨申報土地移轉或現值者
    ，其應納之土地增值稅，應由權利人代為繳納」，共有土地於申請判決共有物分
    割登記時，單獨申請登記之權利人應有上開條文之適用。又無因管理之管理人，
    係為本人盡公益上之義務，或為其履行法定扶養義務，其管理雖違反本人之意思
    ，仍有民法第一百七十六條第一項規定之費用償還、債務清償及損害賠償請求權
    ，同條第二項定有明文。是管理人管理事務係為本人盡公益上之義務，即無必遵
    照本人之意思，仍有民法第一百七十六條第一項之適用。所謂公益上之義務，包
    含公法上義務，故若管理人為本人代為繳納稅捐，恒屬為本人盡公益上之義務。
    被上訴人已為上訴人代繳系爭土地增值稅，雖上訴人以地政機關就土地公告現值
    之決定及稅捐機關之核課有誤，伊無需繳納土地增值稅，被上訴人違反伊之意思
    代為繳納，並不利於伊，不得依無因管理之規定，對伊請求等情為辯。惟被上訴
    人墊款為上訴人繳納土地增值稅，係為上訴人盡公益上之義務，其管理在客觀上
    難謂對於上訴人不利，縱違反上訴人之意思，依上說明，被上訴人亦得就其墊款
    請求被上訴人償還。至於土地現值之決定是否有誤，稅捐稽征機關對於上訴人核
    課之土地增值稅額，正確與否，原非被上訴人所能過問，苟有不當，亦僅能由上
    訴人依行政救濟程序請求救濟。是被上訴人只要依稅捐稽徵機關對上訴人核課之
    土地增值稅額，墊款代上訴人繳納，即得就該墊款請求上訴人償還。故而上訴人
    執據上詞抗辯，要非可採。
四、綜上所論，被上訴人墊款繳納土地增值稅，應可認為係為被上訴人盡公益上之義
    務，雖違反被告之意思，客觀上難謂對上訴人不利，依民法第一百七十六條第二
    項之規定，被上訴人得依同條第一項請求上訴人償還系爭代繳款項。從而，被上
    訴人請求上訴人應給付六十一萬一千八百九十元及自起訴狀繕本送達翌日即八十
    九年四月二十八日起至清償日止，按週年利率百分之五計算之法定遲延利息，為
    有理由，應予准許。是則原審判命上訴人如數給付，並依聲請宣告准予假執行，
    並無違誤。上訴意旨指摘原判決不當，求予廢棄改判，為無理由，應予駁回其上
    訴。至於上訴人以其如在行政爭訟程序勝訴而無庸繳納增值稅，然因稅款係由被
    上訴人代繳，伊亦不能憑以領回價款云云。然按經行政爭訟後所應退還之稅款，
    僅納稅義務人本人為有權受領之人，代繳之第三人並無提起行政爭訟或請求退還
    溢納款項之權利，此有行政法院五十年判字第十一號、五十六年判字第二三一號
    判例可資參照。上訴人此項抗辯，雖與本件判斷無涉，惟基於釐清上訴人之在本
    事件所處之地位，本院仍願作上述之闡述，併此明。
五、據上論結，本件上訴為無理由，應民事訴訟法第四百四十九條第一項、第七十八
    條，判決如主文。
中      華      民      國    九十      年      二      月    二  十    日
                                      臺灣高等法院高雄分院民事第四庭
~B1審判長法官  王錦村
~B2法      官  林紀元
~B3法      官  許明進
右為正本係照原本作成。
不得再上訴。
中      華      民      國    九十      年      二      月    二十二    日
~B法院書記官  鄭翠芬
                                                                        Ｆ


司法院資訊處製作；財團法人民間司法改革基金會備份。
